ACORDAO-COMPLETO-2344042

ACÓRDÃO 1833/2019 ATA 5/2019 - PRIMEIRA CÂMARA

Acórdão 1833/2019-TCU-Primeira Câmara
1. Processo nº TC Processo 000.238/2016-3. 
2. Grupo I - Classe de Assunto: I - Recurso de Reconsideração (Tomada de Contas Especial) .
3. Recorrente: Antônio Carlos Macedo Araújo (XXX.826.295-XX) .
4. Entidade: Município de Macarani/BA.
5. Relator: Ministro Vital do Rêgo.
5.1. Relator da deliberação recorrida: Ministro-Substituto Augusto Sherman Cavalcanti.
6. Representante do Ministério Público: Procurador Marinus Eduardo De Vries Marsico.
7. Unidade Técnica: Secretaria de Recursos (Serur) .
8. Representação legal: João André Alves Lança (OAB/MG 137.146) . 
9. Acórdão:
VISTOS, relatados e discutidos estes autos de recurso de reconsideração interposto por Antônio Carlos Macedo Araújo, ex-prefeito de Macarani/BA (gestão 2009-2012) , contra o Acórdão 277/2018-TCU-Primeira Câmara;
ACORDAM os Ministros do Tribunal de Contas da União, reunidos em Sessão da 1ª Câmara, ante as razões expostas pelo Relator, em:
9.1. conhecer do recurso de reconsideração, consoante arts. 32, inciso I, e 33 da Lei 8.443/1992, para, no mérito, dar-lhe provimento;
9.2. com fulcro nos art. 1º, inciso I, 16, inciso II, 18 e 23, inciso II, da Lei 8.443/1992, julgar regulares com ressalva as contas do Sr. Antônio Carlos Macedo Araújo, conferindo-lhe quitação; e
9.3. dar ciência desta deliberação ao recorrente e ao Procurador-Chefe da Procuradoria da República na Bahia.

Recurso de reconsideração contra o Acórdão 277/2018-TCU-1ª Câmara.

Primeira Câmara

Município de Macarani/BA.

3. Recorrente: Antônio Carlos Macedo Araújo (XXX.826.295-XX).

13.1. Ministros presentes: Bruno Dantas (na Presidência) e Vital do Rêgo (Relator).
13.2. Ministros-Substitutos convocados: Augusto Sherman Cavalcanti e André Luís de Carvalho.

VITAL DO RÊGO

Ministro-Substituto Augusto Sherman Cavalcanti.

Trata-se de recurso de reconsideração interposto por Antônio Carlos Macedo Araújo, ex-prefeito de Macarani/BA, contra o Acórdão 277/2018-TCU-Primeira Câmara, analisado pela Secretaria de Recursos (Serur) , conforme instrução no mérito de peça 41, transcrita a seguir com os ajustes pertinentes, que contou com a anuência do corpo diretivo daquela unidade especializada (peças 42 e 43) :
INTRODUÇÃO
Trata-se de recurso de reconsideração interposto por Antônio Carlos Macedo Araújo (peça 30 e 32) contra o Acórdão 277/2018-TCU-Primeira Câmara (peça 21) , de Relatoria do Exmo. Ministro Substituto Augusto Sherman.
1.1 A deliberação recorrida apresenta o seguinte teor:
VISTOS, relatados e discutidos estes autos de tomada de contas especial, instaurada pela Caixa Econômica Federal, em razão da omissão da prestação de contas final dos recursos do Contrato de Repasse 0331576-56/2010, celebrado com o Município de Macarani/BA, tendo por objeto a execução de pavimentação, ACORDAM os Ministros do Tribunal de Contas da União, reunidos em sessão da Primeira Câmara, ante as razões expostas pelo Relator, em:
9.1. com fundamento nos arts. 1º, inciso I, 16, inciso III, alíneas "a" e "b" da Lei 8.443/1992 c/c os arts. 19 e 23, inciso III, da mesma lei, e com arts. 1º, inciso I, 209, inciso III e IV, 210 e 214, inciso III, do Regimento Interno, que sejam julgadas irregulares as contas do Sr. Antônio Carlos Macedo Araújo (CPF XXX.826.295-XX) , ex-Prefeito de Macarani/BA, e condená-lo ao pagamento da quantia a seguir especificada, com a fixação do prazo de quinze dias, a contar da notificação, para que comprove, perante este Tribunal (art. 214, inciso III, alínea "a", do Regimento Interno) , o recolhimento da dívida aos cofres do Tesouro Nacional, atualizada monetariamente e acrescida dos juros de mora, calculados a partir da data discriminada, até a data do recolhimento, na forma prevista na legislação em vigor:
	VALOR ORIGINAL (R$) 
	DATA

	23.014,27
	19/12/2011

	470.085,73
	02/01/2013

9.2. aplicar ao Sr. Antônio Carlos Macedo Araújo (CPF XXX.826.295-XX) a multa prevista no art. 57 da Lei 8.443/1992 c/c o art. 267 do Regimento Interno, no valor de R$ 200.000,00 (duzentos mil reais) , com a fixação do prazo de quinze dias, a contar da notificação, para que comprove, perante este Tribunal (art. 214, inciso III, alínea "a", do Regimento Interno) , o recolhimento da dívida aos cofres do Tesouro Nacional, atualizada monetariamente desde a data deste acórdão até a do efetivo recolhimento, se for paga após o vencimento, na forma da legislação em vigor;
9.3. autorizar, desde logo, nos termos do art. 28, inciso II, da Lei 8.443/1992, a cobrança judicial das dívidas, caso não atendidas as notificações;
9.4. encaminhar cópia deste acórdão ao Procurador-Chefe da Procuradoria da República na Bahia, nos termos do § 3º do art. 16 da Lei 8.443/1992 c/c o § 7º do art. 209 do Regimento Interno do TCU, para adoção das medidas que entender cabíveis.
HISTÓRICO
Cuidam os autos de TCE instaurada pela Caixa Econômica Federal, em razão da omissão da prestação de contas final dos recursos do Contrato de Repasse 0331576-56/2010 (peça 1, p. 42-56) , celebrado com o Município de Macarani/BA, tendo por objeto a 'execução de pavimentação', conforme o Plano de Trabalho (peça 1, p. 16-28) .
Para a implementação do objeto do Contrato de Repasse, foi previsto o valor total de R$ 503.300,00 (peça 1, p. 46) , com a seguinte composição: R$ 10.200,00 de contrapartida do Contratado e R$ 493.100,00 à conta da Contratante, os quais foram transferidos à conta corrente vinculada ao Contrato de Repasse, mediante as Ordens Bancárias (peça 1, p. 188) .
A vigência do convênio foi no período de 16/12/2010 a 30/11/2013 e previa a apresentação da prestação de contas até 30/12/2013 (peça 1, p. 123) , as quais não foram apresentadas.
Por meio do Acórdão 277/2018-TCU-Primeira Câmara, foram julgadas irregulares as contas do Sr. Antônio Carlos Macedo Araújo, ex-Prefeito de Macarani/BA (gestão 2009-2012) . O ex-prefeito também foi condenado em débito, nos termos do item 9.1 acima descrito, sendo-lhe também aplicada multa do art. 57 da Lei 8.443, de 1992, no valor de R$ 200.000,00.
Examina-se, nesta oportunidade, o recurso de reconsideração interposto por Antônio Carlos Macedo Araújo (peça 30 e 32) contra o citado julgado.
EXAME DE ADMISSIBILIDADE 
O recurso preenche os requisitos de admissibilidade, conforme exigência do art. 33 da Lei 8.443/1992 (Lei Orgânica do TCU) . Refere-se, ainda, a responsável legitimado e meio recursal adequado para impugnar o Acórdão 277/2018-TCU-Primeira Câmara.
Dessa forma, ratificam-se as propostas de conhecimento do recurso, com efeito suspensivo, formuladas nos exames de peças 33-34, acolhidas pelo Relator, Ministro Vital do Rêgo Filho, conforme Despacho de peça 36.
EXAME DE MÉRITO
Delimitação do recurso
Nos recursos trazidos, será necessário verificar, em síntese, se:
Em preliminar
a) houve prescrição;
No mérito
a) o cumprimento do objeto ocorreu de forma regular (execução física) e legítima (execução financeira) .
DA PRELIMINAR
Da prescrição
A despeito de não haver alegações recursais relativas a prescrição da pretensão punitiva e/ou do débito imputado, considerando se tratar de matéria de interesse público, deve-se examinar o instituto da prescrição ex officio.
A análise de ocorrência da prescrição da pretensão punitiva do TCU deve ser feita em todos os processos pendentes de apreciação de recurso, mesmo que o recurso venha a não ser conhecido, inclusive o recurso de revisão, por se tratar de matéria de ordem pública. (Acórdão 993/2017-TCU-Plenário, relator Ministro Augusto Nardes) 
Nos processos de controle externo, a decisão que trata de matéria de ordem pública (requisitos de admissibilidade, pressupostos processuais, condições da ação, prescrição, decadência) pode ser revista de ofício ou mediante provocação da parte por simples petição, independentemente de recurso, não incidindo a preclusão pro judicato. (Acórdão 1160/2015-TCU-Plenário, relator Ministro Augusto Nardes) 
Análise
Inicialmente é oportuno registrar que a pretensão punitiva do TCU se subordina ao prazo geral de prescrição de 10 anos, estipulado no art. 205 da Lei 10.406/2002 (Código Civil) , cuja contagem se inicia na data de ocorrência da irregularidade sancionada e se interrompe, uma única vez, na data do ato que ordenar a citação, a audiência ou a oitiva da parte, nos termos do art. 202, inciso I, do mesmo diploma legal. 
Relativamente ao débito, o entendimento jurisprudencial pacífico é de que não têm caráter punitivo, possuindo, essencialmente, natureza jurídica de reparação civil pelo prejuízo causado ao erário, não sendo alcançada pelo instituto da prescrição. Portanto, são imprescritíveis, por força do art. 37, § 5º, da Constituição Federal de 1988 e da Súmula TCU 282. Nesse diapasão:
A tese fixada pelo STF no RE 669.069 (Repercussão Geral 666) , que trata da incidência da prescrição nos débitos com a União decorrentes de ilícitos civis (prazo prescricional de cinco anos) , não alcança prejuízos que decorram de ilícitos administrativos, como a não comprovação da regular gestão de recursos públicos, que são imprescritíveis. (Acórdão 11228/2017-TCU-Primeira Câmara, relator Ministro Benjamin Zymler) 
A condenação em débito em processo de tomada de contas especial não tem caráter punitivo, possuindo, essencialmente, natureza jurídica de reparação civil pelo prejuízo causado ao erário, não sendo alcançada pelo instituto da prescrição da pretensão punitiva. (Acórdão 4214/2017-TCU-Primeira Câmara, relator Ministro Benjamin Zymler) 
O reconhecimento da prescrição da pretensão punitiva não implica o afastamento do débito, porquanto as ações de ressarcimento movidas pelo Estado contra os agentes causadores de danos ao erário são imprescritíveis, nos termos do art. 37, § 5º, da Constituição Federal e da Súmula TCU 282. (Acórdão 76/2017-TCU-Plenário, relatora Ministra Ana Arraes) 
Súmula TCU 282: As ações de ressarcimento movidas pelo Estado contra os agentes causadores de danos ao erário são imprescritíveis. (Acórdão 2166/2012-TCU-Plenário, relatora Ministra Ana Arraes) 
Quanto à prescrição da pretensão punitiva, o certo é que o TCU, após intenso debate jurídico e divergência jurisprudencial, consolidou seu entendimento por meio de incidente de uniformização de jurisprudência, prolatado no âmbito do TC Processo 030.926/2015-7, e por intermédio do Acórdão 1441/2016-TCU-Plenário, relator Ministro Benjamin Zymler, no sentido de que a pretensão punitiva do Tribunal de Contas da União para imposição da penalidade de multa subordina-se ao prazo geral de prescrição indicado no art. 205 do Código Civil, que é de 10 anos.	
Definiu ainda a decisão oriunda do incidente de uniformização que interrompe a prescrição o ato que ordenar a citação, audiência ou oitiva das partes no âmbito do Tribunal de Contas.
Analisando-se os elementos dos autos, constata-se que o ato que ordenou as citações ocorreu em 19/02/2016 (peça 5) , ou seja, em intervalo muito inferior a 10 anos do prazo final para prestação de contas do Contrato de Repasse 0331576-56/2010, 30/12/2013, termo a quo para contagem do prazo prescricional.
Dessa forma, no presente caso, o termo inicial (a quo) para a contagem do prazo da prescrição da pretensão punitiva do TCU foi o ano de 1994. Assim, considerando que a ordem para a citação foi dada em 1999, não transcorreu o prazo decenal (10 anos) . Portanto, in casu, conforme a jurisprudência desta Corte de Contas Federal, não houve a prescrição da pretensão punitiva.
DO MÉRITO
Do cumprimento do objeto de forma regular e legítima
Defendendo a regularidade das contas apresentadas, inicialmente, o recorrente argumenta que não houve omissão de prestar contas. Além disso, aduz-se que, a despeito de a movimentação bancária ter sido feita por conta distinta da firmada, tal conduta pode ser classificada como mera formalidade, a qual há justificação e, inclusive, foi autorizada pela própria gestora (Caixa) e que não prejudicou na regularidade financeira do contrato.
Em anexo às suas razões, o recorrente apresenta diversos documentos fiscais, extrato bancários e informações a respeito das prestações de contas parciais.
Análise
Sobre a omissão na prestação de contas, o prazo final para apresentação da documentação à Caixa, gestora do contrato, foi 30/12/2013 (peça 1, p. 123) , o que não ocorreu. A documentação relativa à prestação de contas só foi apenas apresentada na oportunidade de resposta à citação do presente processo de TCE (peça 9) .
Registra-se que, no Ofício 1111/2013, de 15/08/2013 (peça 30, p. 37) , consta informação de encaminhamento da prestação final das contas, mas não há carimbo de "RECEBIDO" pela CEF, assim, não é inidôneo para atestar que ocorreu efetivamente a prestação de contas final.
Contudo, verifica-se que houve apresentação de prestações de contas parciais, por meio dos Ofícios GAB/912/2012 e GAB 979/2012 (peça 30, p. 32-33 e 36) , que possuem carimbo de "RECEBIDO" pela CEF, o que pode mitigar a ausência da prestação de contas final. Esse é o entendimento sopesado pelo Ministro-Relator do presente recurso em decisão recente:
Não obstante a ausência da prestação de contas final do convênio, a apresentação de prestações de contas parciais afasta a irregularidade atinente à omissão no dever de prestar contas. (Acórdão 8791/2017-TCU-Primeira Câmara, relator Ministro Vital do Rêgo) 
Atinente à regularidade da execução física do objeto, trata-se de fato incontroverso, já houve o ateste do cumprimento integral do objeto pactuado, o qual foi registrado no Voto do Ministro-Relator do Acórdão condenatório, com base em comprovação feita por meio de vistorias in loco (peça 1, p. 102-108) . Na ocasião, relatou-se que "houve a execução de 100% do objeto pactuado, cumprindo com os objetivos previstos no Plano de Trabalho e gerando o benefício social esperado pela comunidade do Município".
Portanto, a questão que permanece aberta é a ausência de nexo de causalidade entre os recursos repassados e as despesas realizadas para realização do objeto, ante a movimentação financeira em conta bancária diversa da inicialmente acordada.
A respeito de impropriedades na utilização de recursos repassados no âmbito da conta bancária específica, há alguns julgados/entendimentos relevantes que merecem ser considerados:
A realização de saques em espécie diretamente da conta bancária específica não constitui óbice intransponível à comprovação do nexo de causalidade entre as receitas e as despesas realizadas no convênio. Contudo, nessa situação, torna-se necessária a apresentação de provas que permitam, ainda que indiretamente, demonstrar que o destino dos recursos foi realmente aquele previsto na norma ou no ajuste firmado. (Acórdão 5423/2017-TCU-Segunda Câmara, relator Ministro Aroldo Cedraz) 
O saque em espécie na conta específica do convênio dificulta o estabelecimento do nexo causal entre os recursos públicos e a execução das despesas, mas, em algumas situações, o exame de todo o conjunto probatório existente nos autos permite que se faça a correlação necessária para a caracterização do nexo. (Acórdão 1748/2016-TCU-Plenário, relator Ministro Vital do Rêgo) 
A transferência de recursos de convênio de conta específica para outra conta do município impede a perfeita aferição do nexo de causalidade entre as despesas declaradas e os recursos federais voluntariamente transferidos ao ente. (Acórdão 344/2015-TCU-Plenário, relator Ministro Walton Alencar Rodrigues) 
Assim, preliminarmente, conclui-se que a utilização de conta corrente diversa da pactuada ou até mesmo a ocorrência de situações de saque em espécie da conta específica são situações que dificultam, mas não impossibilitam totalmente a aprovação da movimentação financeira das contas apresentadas, desde que tal correlação ou estabelecimento do nexo sejam possíveis de serem comprovados levando em consideração todo o conjunto probatório existente nos autos.
À luz dos elementos contidos nos autos, constatou-se que houve movimentação de parcela de recursos na conta nº 16.106-3, da agência 0689-0 do Banco do Brasil (BB) , em desacordo com o estabelecido no termo do Contrato de Repasse, que determinava que os recursos federais transferidos deveriam transitar exclusivamente na conta nº 006.00647055-8 da agência nº 0635 da Caixa Econômica Federal (CEF) . Porém, conforme perscrutação feita pelo Diretor da Unidade Técnica (peça 17) , que realizou batimento entre a Relação de Pagamentos apresentada em sede de alegações de defesa (peça 9, p. 73-75) e as movimentações registradas nos extratos bancários da conta do BB (peça 9, p. 78-79) , é possível estabelecer o nexo de causalidade entre os recursos repassados (conta CEF) e posteriormente transferidos (conta BB) e as despesas realizadas para execução do objeto do Contrato de Repasse 0331576-56/2010:
	Credor
	Título de crédito
	Dados do pagamento
	Localização

			Banco
	Meio de pgto.
	Valor 
	
	Rosangela de Jesus - ME
	Peça 9, p. 83
	CEF
	TED 4835
	23.014,27
	Peça 9, p. 86

	Rosangela de Jesus - ME
	Peça 9, p. 83
	CEF
	TED 4835
	500,00
	Peça 9, p. 86

	Claudimar F. Ribeiro 
	Peça 9, p. 91
	Brasil
	Cheque 850015
	3.444,72
	Peça 9, p.92

	Claudimar F. Ribeiro 
	Peça 9, p. 98
	Brasil
	Cheque 850033
	3.444,75
	Peça 9, p.99

	Marivaldo de O. Costa
	Peça 9, p. 105
	Brasil
	Cheque 850027
	3.444,75
	Peça 9, p.106

	João Nolasco da Silva
	Peça 9, p. 112
	Brasil
	Cheque 850025
	3.444,75
	Peça 9, p.113

	João Nolasco da Silva
	Peça 9, p. 119
	Brasil
	Cheque 850007
	3.444,75
	Peça 9, p.120

	Arnaldo Maceno Santos
	Peça 9, p. 126
	Brasil
	Cheque 850026
	3.444,75
	Peça 9, p.127

	Arnaldo Maceno Santos
	Peça 9, p. 133
	Brasil
	Cheque 850008
	3.444,75
	Peça 9, p.134

	Samarone Almeida Silva
	Peça 9, p. 140
	Brasil
	Cheque 850042
	3.444,75
	Peça 9, p.141

	Juarez Silva Santos
	Peça 9, p. 147
	Brasil
	Cheque 850041
	3.444,75
	Peça 9, p.148

	Juarez Silva Santos
	Peça 9, p. 154
	Brasil
	Cheque 850040
	3.444,75
	Peça 9, p.155

	Fabiano de Sousa Moreira
	Peça 9, p. 161
	Brasil
	Cheque 850039
	3.444,75
	Peça 9, p.162

	Fabiano de Sousa Moreira
	Peça 9, p. 168
	Brasil
	Cheque 850038
	3.444,75
	Peça 9, p.169

	Sebastião Alves dos Santos
	Peça 9, p. 175
	Brasil
	Cheque 850034
	3.444,75
	Peça 9, p.176

	Sebastião Alves dos Santos
	Peça 9, p. 182
	Brasil
	Cheque 850016
	3.444,75
	Peça 9, p.183

	Osvaldo Nunes O. Folho
	Peça 9, p. 189
	Brasil
	Cheque 850045
	3.450,21
	Peça 9, p.190

	Osvaldo Nunes O. Folho
	Peça 9, p. 196
	Brasil
	Cheque 850044
	3.444,75
	Peça 9, p.197

	Hélio Ferreira de Sousa
	Peça 9, p. 203
	Brasil
	Cheque 850013
	3.444,75
	Peça 9, p. 204

	Hélio Ferreira de Sousa
	Peça 9, p. 210
	Brasil
	Cheque 850031
	3.444,75
	Peça 9, p. 211

	Carlindo Ferreira de Souza
	Peça 9, p. 217
	Brasil
	Cheque 850012
	3.444,75
	Peça 9, p. 218

	Carlindo Ferreira de Souza
	Peça 9, p. 224
	Brasil
	Cheque 850030
	3.444,75
	Peça 9, p. 225

	Gabriel Barros Gomes
	Peça 9, p. 231
	Brasil
	Cheque 850053
	4.747,18
	Peça 9, p. 232

	Gabriel Barros Gomes
	Peça 9, p. 238
	Brasil
	Cheque 850052
	4.747,18
	Peça 9, p. 239

	Rosivaldo L. Miranda
	Peça 9, p. 245
	Brasil
	Cheque 850047
	3.444,75
	Peça 9, p. 246

	Rosivaldo L. Miranda
	Peça 9, p. 252
	Brasil
	Cheque 850046
	3.444,75
	Peça 9, p. 253

	Juthay Almeida de Sousa
	Peça 9, p. 259
	Brasil
	Cheque 850003
	4.866,81
	Peça 9, p. 260

	Juthay Almeida de Sousa
	Peça 9, p. 266
	Brasil
	Cheque 850021
	4.866,81
	Peça 9, p. 267

	João Carlos Rocha Silva
	Peça 9, p. 273
	Brasil
	Cheque 850019
	4.723,43
	Peça 9, p. 274

	João Carlos Rocha Silva
	Peça 9, p. 280
	Brasil
	Cheque 850001
	4.723,43
	Peça 9, p. 281

	Ralfe Amaro dos Santos
	Peça 10, p. 2
	Brasil
	Cheque 850024
	3.444,75
	Peça 10, p. 3

	Ralfe Amaro dos Santos
	Peça 10, p. 9
	Brasil
	Cheque 850006
	3.444,75
	Peça 10, p. 10

	Luciano Rodrigues Lima
	Peça 10, p. 16
	Brasil
	Cheque 850050
	3.444,75
	Peça 10, p. 17

	Luciano Rodrigues Lima
	Peça 10, p. 23
	Brasil
	Cheque 850051
	3.444,75
	Peça 10, p. 24

	Samarone Almeida Silva
	Peça 10, p. 30
	Brasil
	Cheque 850043
	3.444,75
	Peça 10, p. 31

	Neidivaldo P. da Silva
	Peça 10, p. 37
	Brasil
	Cheque 850065
	5.537,18
	Peça 10, p. 38

	DJMateriais de Construção
	Peça 10, p. 44
	Brasil
	TED 011102
	30.992,60
	Peça 10, p. 47

	DJMateriais de Construção
	Peça 10, p. 56
	Brasil
	TED 011402
	70.000,00
	Peça 10, p. 59

	DJMateriais de Construção
	Peça 10, p. 72
	Brasil
	TED 011401
	74.007,40
	Peça 10, p. 75

	DJMateriais de Construção
	Peça 10, p. 85
	Brasil
	TED 011601
	148.380,25
	Peça 10, p. 87

	INSS
	Peça 10, p. 107
	Brasil
	Cheque 850064
	4.559,38
	Peça 10, p. 108

	INSS
	Peça 10, p. 109
	Brasil
	Cheque 850064
	4.539,74
	Peça 10, p. 110

	INSS
	Peça 10, p. 115
	Brasil
	Cheque 850067
	       175,35
	Peça 10, p. 114

	Marivaldo de O. Costa
	Peça 10, p. 120
	Brasil
	Cheque 850009
	    3.444,75
	Peça 10, p. 121

	IR retido
	Peça 9, p.79
	Brasil
	Extrato bancário
	    7.789,53
	-

	TOTAL
	493.100,00
	-

Portanto, a despeito de a movimentação financeira ter sido em conta corrente diversa da inicialmente acordada, a documentação comprobatória contida nos autos permite inferir que o total dos valores dos recursos federais repassados foram utilizados para a execução do objeto pactuado.
Ademais, a conta corrente do BB (Conta corrente nº 16.106-3, da Agência 0689-0) também é uma conta específica, ou seja, foi aberta exclusivamente para gerenciamento dos recursos do Contrato de Repasse 0331576-56/2010 (peça 30, p. 25) e houve solicitação formal da transferência dos recursos da conta da CEF para a nova conta específica do BB (peça 30, p. 26) . Assim, a movimentação financeira de forma imprópria dificultou, mas não impediu o estabelecimento do nexo.
Dessa forma, sendo incontroversa a regularidade da execução física, inclusive com atesto de benefício para a municipalidade e havendo documentos e informações idôneos estabelecendo o nexo de causalidade entre os recursos federais repassados/recebidos e as despesas respectivas para cumprimento do objeto do Contrato de Repasse 0331576-56/2010, opina-se pelo acolhimento das razões recursais apresentadas, no sentido de julgarem regulares as contas.
CONCLUSÃO
Em face da análise das razões recursais apresentadas, concluiu-se que:
a) não ocorreu a prescrição da pretensão punitiva do TCU. O termo inicial (a quo) para a contagem do prazo da prescrição da pretensão punitiva do TCU foi o ano de 1994. Assim, considerando que a ordem para a citação foi dada em 1999, não transcorreu o prazo decenal (10 anos) . Portanto, in casu, conforme a jurisprudência desta Corte de Contas Federal, não houve a prescrição da pretensão punitiva. Relativamente ao débito apurado, este não possui caráter punitivo, possuindo, essencialmente, natureza jurídica de reparação civil pelo prejuízo causado ao erário, não sendo alcançado pelo instituto da prescrição. Portanto, são imprescritíveis, por força do art. 37, § 5º, da Constituição Federal de 1988 e da Súmula TCU 282.
b) a despeito da ausência da prestação de contas final do convênio, a apresentação de prestações de contas parciais afasta a irregularidade atinente à omissão no dever de prestar contas.
c) apesar de a transferência de recursos de convênio de conta específica para outra conta do município dificultar a aferição do nexo de causalidade entre as despesas declaradas e os recursos federais voluntariamente transferidos ao ente, o exame de todo o conjunto probatório existente nos autos permitiu a correlação necessária para a caracterização do nexo.
V - PROPOSTA DE ENCAMINHAMENTO
Ante o exposto, submetem-se os autos à consideração superior, propondo-se, com fundamento nos arts. 35 da Lei 8.443/1992:
I - conhecer do recurso de reconsideração interposto pelo Sr. Antônio Carlos Macedo Araújo contra o Acórdão 277/2018-TCU-Primeira Câmara, e, no mérito, dar-lhe provimento, no sentido de reformar o referido julgado e julgar suas contas regulares;
II - 	dar ciência da deliberação ao recorrente, ao órgão concedente dos recursos e à Procuradoria da República no Estado do Bahia [cf. item 9.4 do acórdão recorrido].
2. 	O representante do Ministério Público junto ao Tribunal de Contas da União, Procurador Marinus Eduardo De Vries Marsico, concordou com as razões apresentadas pela Serur, ressaltando, porém, que as presentes contas devem ser julgadas regulares com ressalva, dando-se quitação ao responsável (peça 47) .
É o relatório.

João André Alves Lança (OAB/MG 137.146).

Procurador Marinus Eduardo De Vries Marsico.

RECURSO DE RECONSIDERAÇÃO EM TOMADA DE CONTAS ESPECIAL JULGADA IRREGULAR. CONDENAÇÃO EM DÉBITO DO RESPONSÁVEL. MULTA. ARGUMENTOS SUFICIENTES PARA MODIFICAR A DECISÃO RECORRIDA. COMPROVAÇÃO DAS DESPESAS. PROVIMENTO. PRESTAÇÃO DE CONTAS FINAL APROVADA PELO CONCEDENTE. CONTAS REGULARES COM RESSALVA. QUITAÇÃO. CIÊNCIA.

TOMADA DE CONTAS ESPECIAL (TCE)

Secretaria de Recursos (Serur).

Em exame, recurso de reconsideração interposto por Antônio Carlos Macedo Araújo (peça 30 e 32) , ex-prefeito de Macarani/BA (gestão 2009-2012) , contra o Acórdão 277/2018-TCU-Primeira Câmara (peça 21) , por meio do qual o TCU julgou suas contas irregulares e aplicou-lhe multa, com fulcro no artigo 57 da Lei 8.443/1992. 
O presente processo cuidou originalmente de tomada de contas especial (TCE) instaurada pela Caixa Econômica Federal, em razão da omissão da prestação de contas final dos recursos do Contrato de Repasse 0331576-56/2010 (peça 1, p. 42-56) , celebrado com o Município de Macarani/BA, tendo por objeto a 'execução de pavimentação', conforme o Plano de Trabalho (peça 1, p. 16-28) .
O ajuste previu o valor total de R$ 503.300,00 (peça 1, p. 46) , sendo R$ 10.200,00 de contrapartida do contratado e R$ 493.100,00 à conta da contratante, os quais foram transferidos à conta corrente vinculada ao Contrato de Repasse, mediante ordens bancárias (peça 1, p. 188) . O instrumento contratual vigorou no período de 16/12/2010 a 30/11/2013 e fixou a data de 30/12/2013 para apresentação da prestação de contas final (peça 1, p. 123) .
Após análise das razões de apelo, a Secretaria de Recursos (Serur) propôs o conhecimento do recurso de reconsideração para, no mérito, dar-lhe provimento, ante a existência de documentos aptos a reformarem a decisão atacada (peças 41 a 43) .
Em síntese, a Serur concluiu que o exame de toda a documentação existente nos autos permitiu a correlação necessária para a caracterização do nexo de causalidade entre as despesas declaradas e os recursos federais transferidos, em que pese terem sido movimentados em conta bancária diversa da inicialmente pactuada.
O Ministério Público junto ao TCU (MPTCU) , representado no feito pelo Procurador Marinus Eduardo De Vries Marsico, concordou com o encaminhamento proposto pela Serur, consoante parecer acostado à peça 47, ressaltando, porém, que as presentes contas devem ser julgadas regulares com ressalva, dando-se quitação ao responsável.
O presente recurso deve ser conhecido, por atender aos requisitos de admissão dispostos nos arts. 32, inciso I, e 33 da Lei 8.443/1992.
Com relação ao mérito, manifesto minha concordância com a proposta da Serur e com o destaque mencionado pelo Parquet especializado, razão pela qual incorporo em minhas razões de decidir os argumentos expendidos nos pareceres transcritos no relatório que precede este voto, sem prejuízo de tecer algumas considerações.
Em sua defesa, o recorrente argumenta, em essência, que (peças 30 e 32) : (i) não houve omissão do dever de prestar contas; e (ii) a execução física do objeto pactuado foi cumprida e a documentação contida nos autos comprova o nexo de causalidade entre as despesas realizadas e os recursos federais recebidos, em especial a peça 17.
Preliminarmente, acompanho o entendimento da Serur no sentido de que não ocorreu a prescrição da pretensão punitiva do TCU, haja vista que não houve o transcurso de dez anos, nos termos do que prescreve o Acórdão 1441/2016-TCU-Plenário, ao se comparar a data de ocorrência da irregularidade com a data do despacho que autorizou a citação (peça 5, p. 1) .
O julgamento pela irregularidade das contas especiais do recorrente trouxe na fundamentação a alínea "a" do inciso III do art. 16 da Lei 8.443/1992, que caracteriza a omissão no dever de prestar contas.
Tem razão o recorrente ao alegar que não houve omissão no dever de prestar contas, por ter encaminhado à Caixa Econômica Federal (CEF) a prestação de contas parcial, na data de 23/1/2012, e a segunda medição que finalizou a execução do objeto pactuado, na data de 13/6/2012.
De fato, a CEF recebeu nas datas de 23/1/2012 e 4/6/2012, respectivamente, a prestação de contas da primeira parcela e a segunda medição relativa aos recursos aplicados na consecução do objeto pactuado, encaminhadas pela Prefeitura Municipal de Maracani/BA mediante os Ofícios GAB 912/2012 (peça 20, p. 6) e 979/2012 (peça 20, p. 10) .
Ainda, consta da peça 20, p. 12, o Ofício GAB 1.111, datado de 15/8/2013, mediante o qual a municipalidade envia a prestação de contas final à CEF, sem, contudo, existir no referido ofício a indicação de recebimento pela CEF.
Na data de 8/11/2018, a CEF informou que aprovou a prestação de contas referente aos recursos aplicados no âmbito do Contrato de Repasse 0331576-56/2010, conforme mensagem eletrônica enviada à então Secretaria de Controle Externo do Tribunal de Contas da União no Estado da Bahia (peça 44) . Além disso, a CEF encaminhou ao TCU, mediante o Ofício 1.113/2018/GEOP (peça 45, p. 1) , o Relatório de Acompanhamento de Engenharia final e o Relatório de Prestação de Contas da operação, emitidos por aquela mandatária, que atestam a conclusão do objeto contratual (peça 45, p. 2-6) .
Assim, em vista da documentação enviada pelo recorrente e dos documentos e das informações encaminhados pela CEF, entendo estar descaracterizada a omissão no dever de prestar contas que fundamentou o julgamento pela irregularidade das contas especiais do recorrente.
Quanto à execução física do objeto avençado, tem razão o recorrente. De fato, não há controvérsia nos presentes autos relativamente a esse aspecto. Destaco trecho do voto do relator a quo, Ministro Substituto Augusto Sherman Cavalcanti, de que "restou comprovado (peça 1, p. 102-108) por meio de vistorias in loco, realizadas pelo ente repassador dos recursos, a execução integral do objeto pactuado, cumprindo com os objetivos previstos no plano de trabalho".
Passo a analisar a questão do nexo de causalidade, ponto controverso e que gerou a condenação do ora recorrente. Trago, inicialmente, trecho do voto condutor do acórdão recorrido, in verbis:
8. O extrato bancário da prestação de contas apresentada (peça 9, p. 78-79) indica a movimentação de recursos em conta bancária diversa daquela aberta especificamente para o contrato de repasse (Caixa Econômica Federal, Agência 0635, conta bancária 006.00647055-8) , em desacordo com o pactuado no Contrato de Repasse 0331576-56/2010 (peça 1, p.42-56) . Além disso, como ressaltado pela unidade técnica, ainda que fosse possível superar esta irregularidade, no extrato apresentado não há créditos correspondentes ao valor de R$ 493.100,00 à conta da Contratante. Conquanto as ordens de pagamento façam menção ao "Convênio 0331576-56/2010", os documentos apresentados (peça 9, p. 80-285) dão conta ainda de pagamentos realizados por meio da Conta Bancária 16.106-3, da Agência 0689-0, do Banco do Brasil, sob titularidade da Prefeitura Municipal.
Do montante de R$ 503.300,00 atinentes à consecução do objeto avençado, o valor de R$ 23.514,27 foi movimentado na Conta Bancária 006.00647055-8, Agência 0635, Caixa Econômica Federal, enquanto que o valor de R$ 493.100,00 foi movimentado na Conta Bancária 16.106-3, da Agência 0689-0, do Banco do Brasil.
A quantia de R$ 23.514,27 cobriu as despesas com a empresa Rosangela de Jesus - ME, conforme Nota Fiscal 9 (peça 9, p. 83-85) . O pagamento foi efetivado mediante transferência eletrônica disponível (TED) datada de 19/12/2011 (peça 9, p. 86) . Exatamente nessa data ocorreu o desbloqueio da 1ª parcela dos recursos federais no montante de R$ 23.014,27 que, juntamente com a contrapartida de R$ 500,00, perfazem o total da referida despesa.
Na data de 29/8/2012, a Prefeitura Municipal de Macarani/BA abriu a Conta Bancária 16.106-3, Agência 0689-0, Banco do Brasil 006.00647055-8. A primeira movimentação corresponde ao crédito no valor de R$ 479.785,73, referente à TED de 7/1/2013. Nesse valor está computado o montante de R$ 470.085,73, referente à 2ª parcela dos recursos federais desbloqueados em 2/1/2013, bem como a contrapartida de R$ 10.200,00.
Assim, o total desbloqueado alcançou R$ 493.100,00, relativos aos recursos federais, e a contrapartida atingiu R$ 10.200,00, conforme previstos no contrato de repasse. Friso, ainda, que o crédito de R$ 479.785,73 adicionado ao valor de R$ 23.514,27 perfazem o volume de recursos de R$ 503.300,00 previstos no contrato de repasse.
A partir de então, a 2ª parcela dos recursos federais de R$ 470.085,73 e o restante da contrapartida de R$ 9.700,00, no montante de R$ 479.785,73, passaram a ser movimentados na conta bancária do Banco do Brasil, consoante extrato bancário acostado à peça 9, p. 78-79, a fim de cobrir as despesas inerentes ao objeto pactuado e discriminadas na tabela a seguir:
	Credor
	Título de crédito
	Dados de pagamento

	Claudimar F. Ribeiro 
	Peça 9, p. 91
	Cheque 850015
	3.444,75
	Peça 9, p. 92

	Claudimar F. Ribeiro 
	Peça 9, p. 98
	Cheque 850033
	3.444,75
	Peça 9, p. 99

	Marivaldo de O. Costa
	Peça 9, p. 105
	Cheque 850027
	3.444,75
	Peça 9, p. 106

	João Nolasco da Silva
	Peça 9, p. 112
	Cheque 850025
	3.444,75
	Peça 9, p. 113

	João Nolasco da Silva
	Peça 9, p. 119
	Cheque 850007
	3.444,75
	Peça 9, p. 120

	Arnaldo Maceno Santos
	Peça 9, p. 126
	Cheque 850026
	3.444,75
	Peça 9, p. 127

	Arnaldo Maceno Santos
	Peça 9, p. 133
	Cheque 850008
	3.444,75
	Peça 9, p. 134

	Samarone Almeida Silva
	Peça 9, p. 140
	Cheque 850042
	3.444,75
	Peça 9, p. 141

	Juarez Silva Santos
	Peça 9, p. 147
	Cheque 850041
	3.444,75
	Peça 9, p. 148

	Juarez Silva Santos
	Peça 9, p. 154
	Cheque 850040
	3.444,75
	Peça 9, p. 155

	Fabiano de Sousa Moreira
	Peça 9, p. 161
	Cheque 850039
	3.444,75
	Peça 9, p. 162

	Fabiano de Sousa Moreira
	Peça 9, p. 168
	Cheque 850038
	3.444,75
	Peça 9, p. 169

	Sebastião Alves dos Santos
	Peça 9, p. 175
	Cheque 850034
	3.444,75
	Peça 9, p. 176

	Sebastião Alves dos Santos
	Peça 9, p. 182
	Cheque 850016
	3.444,75
	Peça 9, p. 183

	Osvaldo Nunes O. Folho
	Peça 9, p. 189
	Cheque 850045
	3.450,21
	Peça 9, p. 190

	Osvaldo Nunes O. Folho
	Peça 9, p. 196
	Cheque 850044
	3.444,75
	Peça 9, p. 197

	Hélio Ferreira de Sousa
	Peça 9, p. 203
	Cheque 850013
	3.444,75
	Peça 9, p. 204

	Hélio Ferreira de Sousa
	Peça 9, p. 210
	Cheque 850031
	3.444,75
	Peça 9, p. 211

	Carlindo Ferreira de Souza
	Peça 9, p. 217
	Cheque 850012
	3.444,75
	Peça 9, p. 218

	Carlindo Ferreira de Souza
	Peça 9, p. 224
	Cheque 850030
	3.444,75
	Peça 9, p. 225

	Gabriel Barros Gomes
	Peça 9, p. 231
	Cheque 850053
	4.747,18
	Peça 9, p. 232

	Gabriel Barros Gomes
	Peça 9, p. 238
	Cheque 850052
	4.747,18
	Peça 9, p. 239

	Rosivaldo L. Miranda
	Peça 9, p. 245
	Cheque 850047
	3.444,75
	Peça 9, p. 246

	Rosivaldo L. Miranda
	Peça 9, p. 252
	Cheque 850046
	3.444,75
	Peça 9, p. 253

	Juthay Almeida de Sousa
	Peça 9, p. 259
	Cheque 850003
	4.866,81
	Peça 9, p. 260

	Juthay Almeida de Sousa
	Peça 9, p. 266
	Cheque 850021
	4.866,81
	Peça 9, p. 267

	João Carlos Rocha Silva
	Peça 9, p. 273
	Cheque 850019
	4.723,43
	Peça 9, p. 274

	João Carlos Rocha Silva
	Peça 9, p. 280
	Cheque 850001
	4.723,43
	Peça 9, p. 281

	Ralfe Amaro dos Santos
	Peça 10, p. 2
	Cheque 850024
	3.444,75
	Peça 10, p. 3

	Ralfe Amaro dos Santos
	Peça 10, p. 9
	Cheque 850006
	3.444,75
	Peça 10, p. 10

	Luciano Rodrigues Lima
	Peça 10, p. 16
	Cheque 850050
	3.444,75
	Peça 10, p. 17

	Luciano Rodrigues Lima
	Peça 10, p. 23
	Cheque 850051
	3.444,75
	Peça 10, p. 24

	Samarone Almeida Silva
	Peça 10, p. 30
	Cheque 850043
	3.444,75
	Peça 10, p. 31

	Neidivaldo P. da Silva
	Peça 10, p. 37
	Cheque 850065
	5.537,18
	Peça 10, p. 38

	Marivaldo de O. Costa
	Peça 10, p. 120
	Cheque 850009
	3.444,75
	Peça 10, p. 121

	Subtotal mão de obra
	130.670,48

	INSS
	Peça 10, p. 107
	Cheque 850064
	4.559,38
	Peça 10, p. 108

	INSS
	Peça 10, p. 109
	Cheque 850064
	4.539,74
	Peça 10, p. 110

	INSS
	Peça 10, p. 115
	Cheque 850067
	175,35
	Peça 10, p. 114

	IR retido
	Peça 9, p. 79
	Extrato bancário
	7.789,53
	-

	IR retido
	Peça 9, p. 79
	Extrato bancário
	7.789,53
	-

	IR retido
	Peça 9, p. 79
	Extrato bancário
	881,42
	-

	Subtotal impostos
	25.734,95

	DJ Materiais de Construção
	Peça 10, p. 44-46
	TED 011102
	30.992,60
	Peça 10, p. 47

	DJ Materiais de Construção
	Peça 10, p. 56-58
	TED 011402
	70.000,00
	Peça 10, p. 59

	DJ Materiais de Construção
	Peça 10, p. 72-74
	TED 011401
	74.007,40
	Peça 10, p. 75

	DJ Materiais de Construção
	Peça 10, p. 85-86
	TED 011601
	148.380,25
	Peça 10, p. 87

	Subtotal Materiais
	323.380,25

	Total de despesas 
	478.785,68

Ressalto que as despesas com mão de obra foram pagas mediante cheques nominais às pessoas descritas na tabela acima, enquanto que as despesas com materiais adquiridos junto à empresa DJ Materiais de Construção estão alicerçadas nas Notas Fiscais 071, 072, 073 e 074 (peça 10) .
Nesse contexto, acompanho o entendimento da Serur, que teve a anuência do Parquet especializado, no sentido de que, a documentação contida nos autos assegura o nexo de causalidade entre as despesas realizadas e o total dos valores dos recursos federais repassados e a contrapartida estabelecida para consecução do objeto do Contrato de Repasse 0331576-56/2010. Fato inclusive atestado pela CEF ao aprovar a prestação de contas final, conforme os termos do Ofício 1.113/2018/GEOP (peça 45, p. 1) .
Registro, por fim, que o recorrente apresentou informações adicionais (peça 46) que não alteram as conclusões deste voto.
Por essas razões, acolho a sugestão da Serur com a ressalva do Parquet de Contas, para, no mérito, dar provimento aos apelos recursais do recorrente, a fim de julgar regulares com ressalva as contas do Sr. Antônio Carlos Macedo Araújo, dando-lhe quitação.
Diante do exposto, VOTO para que seja adotada a minuta de deliberação que ora trago ao exame deste Colegiado.
TCU, Sala das Sessões Ministro Luciano Brandão Alves de Souza, em 26 de fevereiro de 2019.
Ministro VITAL DO RÊGO 
Relator